【裁判字號】    93,交聲,288
【裁判日期】    950112
【裁判案由】    違反道路交通管理處罰條例聲明異議
【裁判全文】
臺灣苗栗地方法院交通事件裁定      93年度交聲字第288號
  原處分機關   交通部公路總局新竹區監理所苗栗監理站
  異  議  人
  即受處分人   甲○○
上列受處分人因違反道路交通管理處罰條例案件，對於交通部公
路總局新竹區監理所苗栗監理站於中華民國93年12月2日以竹監
苗裁字第裁54─F00000000號違反道路交通管理事件裁決書所為
之裁決處分不服（原舉發案號：苗栗縣警察局93年10月24日竹縣
警交字第F00000000號），聲明異議，本院裁定如下：
        主  文
原處分撤銷。
甲○○汽車行駛於道路上，汽車駕駛人未繫安全帶之違規，處駕
駛人壹仟伍佰元。
        理  由
一、原處分意旨略以：異議人即受處分人甲○○於民國93年10月
    24日上午9 時33分，駕駛所有之車牌號碼8F-9690 號自用小
    客車，在苗栗縣台六縣中油公司前，因「駕車未繫安全帶」
    之違規事實，經警當場攔停製單舉發，乃依道路交通管理處
    罰條例第31條第1 項之規定，裁處(1)「罰鍰新台幣1 千5 百
    元整。罰鍰限於94年1 月1 日前繳送。」、「上開罰鍰逾期
    不繳送之處理：(1)自94年1 月2 日起易處吊扣駕駛執照2 個
    月，並限於94年1 月16日前繳送執行。(2)94年1 月16日前未
    繳送駕駛執照者，自94年1 月17日起易處吊銷，並逕行註銷
    駕駛執照。(3)駕駛執照吊〔註〕銷後，自94年1 月17日起1
    年內不得重新考領駕駛執照。」。
二、異議人則以：異議人於93年10月24日9 時33分駕車行經台六
    線公館往苗栗方向，於警車前方先自動停車，並非攔截，警
    車停車後，並無警示鳴警笛，可調閱路邊攝影畫面或警車當
    日照片，異議人至台塑加油站而非中油加油站，有發票為憑
    。異議人所述與舉發內容不符，顯見舉發有誤。
三、按行車前應注意之事項，依左列規定：五、駕駛人及前座乘
    客均應繫妥安全帶，道路交通安全規則第89條第1項第5款定
    有明文。又汽車行駛於道路上，其汽車駕駛人或前座乘客未
    繫安全帶者，處駕駛人1千5百元罰鍰；其實施及宣導辦法，
    由交通部定之，道路交通管理處罰條例第31條第1項定有明
    文。
四、經查，本件異議人於上開時間，駕駛上開自小客車，在苗栗
    縣台六縣中油公司前，因「駕車未繫安全帶」之違規事實，
    經警當場攔停製單舉發之事實，有苗栗縣警察局93年10月24
    日苗縣警交字第號舉發違反道路交通管理事件通知單在卷可
    查，復經苗栗縣警察局93年11月23日苗警交字第0930052704
    號函查核屬實。再執勤員警劉文吉於本院證述稱：是親眼目
    睹異議人有駕駛車輛未繫安全帶等情，有本院筆錄為憑，其
    基於執行公權力關係，因而掣單舉發違反道路交通管理處罰
    條例所列之違規事實，本質上為行政處分，係公務員基於職
    務上權力，依法就特定之具體事件所為具有公法上效果之單
    方行政行為，基於公務員為公法上行為具有公信力之原則，
    該行政處分當可被推定為真正，其據以依法處分之事實認定
    亦為真正無誤。本此公信原則，立法者以道路交通管理處罰
    條例第92條第3 項之授權，賦予行政機關訂定違反道路交通
    管理事件統一裁罰基準及處理細則，使執勤警員得當機處分
    ，以達其維護交通秩序、安全之行政目的，因此除異議人提
    出證據佐證執勤員警違法取締外，應推定執勤警員執法真正
    及合法。又依據內政部警政署於70年7 月13日以警署交字第
    1941 8號發文（資料來源：警察實用法令 (86年版)第258頁
    ）對交通違規不服稽查取締之事實認定，須經攔停稽查而有
    下列情事之一者之認定標準有：1 、拒絕查驗駕照、行照或
    其他足資稽查之文件者。2 、拒絕停靠路邊接受稽查者。3
    、以消極行為不服從稽查者。4 、經以警報器、喊話器呼叫
    靠邊停車而不靠邊停車接受稽查取締或逃逸者。且內政部警
    政署依照司法院大法官會議釋字第535 號解釋意旨、警察勤
    務條例第11條，要求警察實施臨檢勤務時，應恪遵法治國家
    ，保障人民行動自由、財產權及隱私權與達成警察維持公共
    秩序，保護社會安全，防止一切危害，促進人民福利之任務
    ，兼籌並顧之目的，而於90年12 月18 日以（90）警署行字
    第26 0843 號函發布「警察實施臨檢作業規定」，因此交通
    警察實施臨檢勤務時只要對實施臨檢之場所標的為：「1 、
    公共場所：指車站、機場、碼頭、港埠等。2 、交通工具：
    指供人、動物及貨物運行之載具。如車、船、航空器等。3
    、公眾得出入之場所：如商店、娛樂場所、加油站、理容院
    、休閒中心…等營業處所。4 、其中處所為私人居住之空間
    者，並應受住宅相同之保障」等地已發生危害或依客觀、合
    理判斷易生危害；執勤警員也遵守比例原則，沒有逾越必要
    程度；及其行使裁量權，考慮採行之方法應有助於目的之達
    成，如有多種同樣能達成目的之方法時，已經選擇對人民權
    益損害最少者。所採取之方法所造成之損害沒有與欲達成目
    的之利益顯失均衡即可，並無如異議人所述之一定要違規當
    時予以舉發之作業標準，因此除非異議人提出執勤警員有違
    反法律之規定，否則參照上開法律規定及說明，自應推定其
    執勤合法、正確，附此說明。從而，本件異議人既未就執勤
    警員之舉發有誤提出相關證據以供調查，且本院經查亦無任
    何證據足資證明執勤警員有何捏造事實違法取締之不法情事
    ，則執勤警員本其維護交通秩序、安全職責所為之舉發，如
    前所述，自應受到合法、正確之推定。因此異議人空言否認
    前開違規行為，無非均係事後卸責之詞，無法採信為真。
五、原處分機關認異議人於案發時、地，有「未繫安全帶」之違
    規事實，並據之裁決如前，固非無見。惟查：
    (1)按所謂行政處分，係指行政機關就公法上具體事件所為之
      決定或其他公權力措施而對外直接發生法律效果之單方行
      政行為，唯「行政機關」始得為行政處分。而所稱行政機
      關，係指代表國家、地方自治團體或其他行政主體表示意
      思，從事公共事務，具有單獨法定地位之組織。在此所指
      之「單獨法定地位之組織」者，係以具有經由中央或地方
      立法機關訂定該組織的法律、條例、通則或規程，即行政
      機關須具有「單獨之組織法規」、「獨立之編制和預算」
      以及依印信條例頒發之印信，因此交通部公路總局依據該
      局之組織條例第八條規定制定交通部公路總局各區監理所
      組織通則，規範各區監理所組織，因此各區○○○○○道
      路交通管理處罰條例（以下簡稱本條例）第92條第3項規
      定，所訂定之違反道路交通管理事件統一裁罰基準及處理
      細則，對於違反交通規則之裁決書，自屬行政處分。又為
      使行政行為遵循公正、公開與民主之程序，確保依法行政
      之原則，以保障人民權益，提高行政效能，增進人民對行
      政之信賴，特制定行政程序法。而其中該法第2 條，本法
      所稱行政程序，係指行政機關作成行政處分、第4 條規定
      ，行政行為應受法律及一般法律原則之拘束。第5 條規定
      ，行政行為之內容應明確。第6 條規定，行政行為，非有
      正當理由，不得為差別待遇。第7 條規定，行政行為，應
      依下列原則為之︰（1）採 取之方法應有助於目的之達成
      。（2）有 多種同樣能達成目的之方法時，應選擇對人民
      權益損害最少者。（3）採 取之方法所造成之損害不得與
      欲達成目的之利益顯失均衡。而行政處分亦為行政行為之
      一種，而行政行為應依下列原則為之：一、採取之方法應
      有助於目的之達成。二、有多種同樣能達成目的之方法時
      ，應選擇對人民權益損害最少者。三、採取之方法所造成
      之損害不得與欲達成目的之利益顯失均衡，行政程序法第
      七條定有明文，此即為行政法之比例原則，一般皆以此原
      則充當內在界限，就行政處分而言，亦需就具體個案，衡
      量其方法與目的間是否均衡。
    (2)按違反道路交通管理處罰條例之法律正當程序為：有違規
      的發生、警察製作舉發（統一裁罰標準及處理細則第11條
      當場舉發、逕行舉發第23條、第24條）、製作通知單（同
      上第12條至第14條）、通知單送達（同上第5條、第11條
      ）、移送監理機關（同上細則第26條至第31條）、申訴（
      同上細則第37條）、自動繳納罰鍰（同上細則第48條），
      依據「違反道路交通管理事件統一裁罰標準表」裁決、裁
      決送達（第46條）、接獲裁決書20日內聲明異議（同上細
      則第59條、道路交通管理處罰條例第87條）、確定後之強
      制執行或易處汽車牌照或汽車駕駛執照、吊銷汽車牌照或
      駕駛執照、逕行註銷汽車牌照或駕駛執照（道路交通管理
      處罰條例第65條、同上細則第61 條）。
    (3)再觀違反道路交通管理事件統一裁罰基準及處理細則第43
      條規定，違反道路交通管理事件之裁決，應參酌舉發違規
      事實、違反情節、稽查人員處理意見及被處分人之陳述，
      依基準表裁處，不得枉縱或偏頗。違反道路交通管理事件
      裁決書處罰主文欄，應依基準表記明處罰種類，並依下列
      規定填註：（1）罰 鍰金額應以中文大寫記載明確，有增
      、刪、塗改之部分應加蓋處罰機關校正章戳。（2）沒 入
      處分應記明沒入物名稱、及可資辨識該沒入物之資料（型
      號、規格、尺寸等）。（3）吊 扣汽車牌照或駕駛執照處
      分，應記明應受吊扣之汽車牌照或駕駛執照名稱、號碼及
      吊扣期間。（4）吊 銷、註銷或扣繳汽車牌照、駕駛執照
      、營業小客車執業登記證等處分，應記明各該處分種類及
      標的名稱、號碼。同法第45條規定「違反道路交通管理事
      件，於行為人到案聽候裁決者，處罰機關經裁決後，應宣
      示裁決內容，並將聲明異議期間及提出書狀之機關，於宣
      示時一併告知，且記載於裁決書。違反道路交通管理事件
      ，行為人不依規定自動繳納罰鍰，或不依通知限期到案，
      處罰機關逕行裁決者，得不宣示。但應依前項規定於裁決
      書載明應記載事項，並送達受處分人。」、第46條規定「
      裁決書於當場宣示後交付受處分人，並於送達簿上簽名或
      蓋章；拒絕簽收者，記明其事由，視同已交付。逾期不到
      案逕行裁決者，裁決書應於裁決後3 日內派員送達或掛號
      郵寄受處分人。派員送達者，並取具送達證附卷。」，其
      中要求監理所將處罰主文記載明確，目的在於符合明確原
      則；而異議人到期聽候裁決之後，監理所才有宣示裁決內
      容；如果異議人未依通知到案或繳納罰款，監理所方有逕
      行裁決之權力，並將裁決書合法送達異議人，異議人如不
      服，再依限提出聲明異議，依序而行，才是違反交通管理
      事件處罰之法律正當程序原則。
    (4)然違反道路交通管理事件統一裁罰基準及處理細則第61條
      第3 項規定（依第一項各款所為之處罰，均應於裁決書處
      罰主文內填記明確，罰鍰折算易處吊扣處分之基準，並應
      於裁決書附記欄內記明；依前項規定加倍處罰罰鍰之數額
      、繳納期限，亦應於裁決書處罰主文記明。）將確定後之
      執行程序記載於裁決書主文，與道路交通管理處罰條例第
      65條第1 項規定（汽車所有人、駕駛人違反道路交通管理
      ，經主管機關裁決後逾15日未向管轄地方法院聲明異議，
      或其聲明異議經法院裁定確定，而不依裁決或裁定繳納罰
      鍰或不繳送汽車牌照、駕駛執照者，依左列規定處理之：
      一、經處分吊銷汽車牌照或駕駛執照者，由公路主管機關
      逕行註銷。二、經處分吊扣汽車牌照或駕駛執照者，按其
      吊扣期間加倍處分；仍不依限期繳送汽車牌照或駕駛執照
      者，吊銷其汽車牌照或駕駛執照。三、罰鍰不繳者，按其
      罰鍰數額，易處吊扣汽車牌照或駕駛執照一個月至三個月
      ；不依期限繳送汽車牌照或駕駛執照者，吊銷其汽車牌照
      或駕駛執照。」）比較，明顯是逾越上開條例第65條第1
      項之規定。即移送機關將違規之裁決，與裁決確定後應執
      行之事項，一併通知受處分人，導致受處分人喪失對於執
      行程序之救濟機會，例如因舉發單、裁決書送達不合法，
      未生效等，但因移送機關之一次送達，導致受處分人因行
      政違規而被逕行註銷駕駛執照。依照上開條例第65條、第
      87條規定，移送機關應於受處分人於裁決後逾20日未向管
      轄地方法院聲明異議，或其聲明異議經法院裁定確定，而
      不依裁決或裁定繳納罰鍰或不繳送汽車牌照、駕駛執照者
      ，才能依據上開規細則第61條規定易處等確定後之執行程
      序。移送機關所謂一次裁決原則，依照行政程序法第111
      條第7 款（行政處分有下列各款情形之一者，無效︰七、
      其他具有重大明顯之瑕疵者。）應為無效。或因上開細則
      第61條之子法規定應係增加母法道路交通管理處罰條例第
      65 條 所沒有之規定，而剝奪人民訴訟救濟之機會，應係
      違反法律保留原則；另依照中央法規標準法第11條，法律
      不得牴觸憲法，命令不得牴觸憲法或法律，下級機關訂定
      之命令不得牴觸上級機關之命令之規定；憲法第17 2條（
      命令與憲法或法律牴觸者無效）規定，該細則第61條第3
      項之規定，應為無效。因此原處分機關裁決如前，竟自裁
      決受處分人「上開罰鍰逾期不繳送之處理：(1)自94年1 月
      2 日起易處吊扣駕駛執照2 個月，並限於94 年1月16日前
      繳送執行。(2)94年1 月16日前未繳送駕駛執照者，自94年
      1 月17日起易處吊銷，並逕行註銷駕駛執照。(3)駕駛執照
      吊〔註〕銷後，自94年1 月17日起1 年內不得重新考領駕
      駛執照。」，以右列處分礙及憲法保障之受處分人依法爭
      訟之權，核非適法。又異議人於案發時、地，確有『未繫
      安全帶』之違規事實，業見前述，異議人執前情聲明異議
      ，固非有理由，惟原處分既有可議，自應由本院將原處分
      撤銷，依照道路交通管理處罰條例第31條第1 項、違反道
      路交通管理事件統一裁罰標準表另為適法之處分，如主文
      。
據上論結，應依道路交通案件處理辦法第20條前段，裁定如主文
。
中    華    民    國    95    年    1     月    12    日
                  交通法庭      法  官  張珈禎
右正本證明與原本無異。
如不服本裁定應於送達後5 日內向本院提出抗告狀。
                                書記官  黃雅琦
中    華    民    國    95    年    1     月    12    日


司法院資訊處製作；財團法人民間司法改革基金會備份。
